【裁判字號】    97,婚,678
【裁判日期】    971230
【裁判案由】    離婚等
【裁判全文】
臺灣臺中地方法院民事判決               97年度婚字第678號
原      告  甲○○
訴訟代理人  陳文慧律師
被      告  乙○○
上列當事人間請求離婚事件，經本院於中華民國97年12月23日言
詞辯論終結，判決如下：
    主      文
准原告與被告離婚。
訴訟費用由被告負擔。
    事實及理由
甲、程序方面：
    被告經合法通知，無正當理由，未於言詞辯論期日到場，核
    無民事訴訟法第386條所列各款情形，爰依原告之聲請，由
    其一造辯論而為判決。
乙、實體方面：
壹、原告起訴主張：被告為大陸地區人民，兩造於民國92年9月
    10日在福建省寧德市民政局結婚，約定婚後被告應隨原告來
    臺共同生活。詎原告返臺辦理被告來臺旅行證事宜，欲與被
    告聯繫時，其通聯號碼業已停用，原告至其居住地尋找，亦
    人去樓空，迄今已逾5年音訊全無，嗣經原告聲請被告之入
    出國日期證明書，始知被告雖曾於92年12月6日來臺，然僅
    短暫停留即於12月22日出境，被告所為，顯係惡意遺棄原告
    於持續狀態中；復因可歸責於被告之上開行為，兩造婚姻顯
    生重大裂痕，難以繼續維持亦無回復婚姻之希望，為此爰併
    依民法第1052條第1項第5款、第2項等規定提起先位之訴，
    請求離婚等語。並先位聲明：如主文所示。再者，如認原告
    先位之訴無理由，然夫妻負有履行同居之義務，因被告顯然
    違背同居義務，爰依民法第1001條提起備位之訴請求履行同
    居等語。並備位聲明：被告應與原告同居。
貳、被告未於言詞辯論期日到場，亦未提出書狀作何聲明或陳述
    。
參、得心證之理由：
一、原告主張被告為大陸地區人民，兩造於92年9月10日結婚，
    約定婚後被告應隨原告來臺共同生活，被告自92年12月22日
    出境後，未再來臺與原告共同生活之事實，業據原告提出戶
    籍謄本、結婚公證書暨財團法人海峽交流基金會證明書、常
    住人口登記卡、居民身分證、大陸地區人民進入臺灣地區旅
    行證申請書、入出國日期證明書（除戶籍謄本及入出國日期
    證明書外，均影本）各1件為證，應堪信為真正。
二、按夫妻之一方為臺灣地區之人民，一方為大陸地區之人民者
    ，其結婚、離婚之效力及判決離婚之事由，均依臺灣地區之
    法律；除有不能同居之正當理由外，夫妻互負同居之義務；
    有民法第1052條第1項以外之重大事由，難以維持婚姻者，
    夫妻之一方得請求離婚，但其事由應由夫妻之一方負責者，
    僅他方得請求離婚，臺灣地區與大陸地區人民關係條例第53
    條、第52條第2項、民法第1001條、第1052條第2項分別定有
    明文。次按民法第1052條第2項規定之立法意旨，在符合現
    代多元化社會之需要，使裁判離婚之事由較富彈性，其判斷
    之標準為婚姻是否已生破綻而無回復之希望，而婚姻是否已
    生破綻無回復之希望，不可依主觀的標準，即從原告已喪失
    維持婚姻意欲之主觀面加以認定，而應依客觀之標準，即難
    以維持婚姻之事實，是否已達倘處於同一境況，任何人均將
    喪失維持婚姻意欲之程度而定（最高法院94年度臺上字第
    115號判決意旨參照）。至於婚姻如有難以維持之重大事由
    ，於夫妻雙方就該事由均須負責時，應比較衡量雙方之有責
    程度，僅責任較輕之一方得向責任較重之他方請求離婚，如
    雙方之有責程度相同，則雙方均得請求離婚，始符民法第10
    52條第2項規定之立法本旨（最高法院95年度第5次民事庭會
    議決議參照）。再按婚姻係男女以終生生活為目的之共同生
    活關係，此共同生活體，須夫妻共同經營生活，倘事實上已
    經分居各自獨立生活多年，雙方誠摰互信之感情基礎，已經
    不復存在，依一般人之生活經驗，顯然難期修復，雙方共同
    生活的婚姻目的已經不能達成，而其事由之發生，依一般社
    會感情，尚難認為應完全歸責於夫妻之一方時，應可認係民
    法第1052條第2項所定難以維持婚姻之重大事由，而准許夫
    妻雙方為離婚之請求，否則，勉強維持婚姻之形式，反而會
    對雙方各自追求幸福生活之機會造成不必要之限制。
三、原告為臺灣地區人民，被告則為大陸地區人民，故本件離婚
    離婚事由及婚姻效力之準據法應適用臺灣地區法律。而被告
    既與原告約定婚後來臺共同生活，且兩造夫妻關係現仍存續
    中，除有不能同居之正當理由外，被告應負有與原告同居之
    義務，被告卻自92年12月22日出境迄今未歸，本院復查無任
    何證據足資證明其有不能履行同居義務之正當情事，自應認
    被告未回臺與原告同居顯無正當理由，並可推認被告主觀上
    已無維繫兩造婚姻之意欲；又兩造婚後僅短暫共同生活，顯
    見兩造間之婚姻基礎實屬薄弱，而兩造未能共同生活迄今已
    逾5年，彼此已無婚姻之實，被告對原告已無任何情份可言
    ，而兩造經長期分離，雙方形同陌路，兩造對於彼此之生活
    情況完全不瞭解，渠等之間僅存夫妻之名，而無夫妻之實，
    足見兩造間之婚姻已生破綻而無回復之希望，且任何人處於
    原告同一情況下，均不願繼續維持婚姻生活，堪信本件兩造
    間確有難以維持婚姻之重大事由存在。而就該項離婚事由觀
    之，尚難認為可歸責於原告之事由大於被告。從而原告先位
    之訴依民法第1052條第2項請求判決離婚，洵屬正當，應予
    准許。
四、原告提起先位之訴部分，係併依民法第1052條第1項第5款及
    同條第2項之規定為請求，此種起訴之形態，謂之重疊的訴
    之合併，訴訟標的雖有數項，而僅有單一之聲明，法院應就
    所主張之數項標的逐一審判，如其中一項請求為有理由，即
    可為原告勝訴之判決，就他項標的無須更為審判（最高法院
    著有88年度台上字第1127號、86年度台上字第997號、85年
    度台上字第1158號、83年度台上字第1076號、71年度台上字
    第238號判決參照），則原告依民法第1052條第2項之規定所
    為之請求，既經本院為勝訴之判決，就其另依民法第1052條
    第1項第5款之規定，所為同一內容之請求，本院即毋庸再予
    判決。其次，預備合併之訴，係以附本位之訴為有理由之解
    除條件，而與本位之訴合併提起之訴訟，故於本位之訴為有
    理由時，法院就備位之訴，即無庸再為審判 (最高法院74年
    度台上字第2088號判決)，則原告先位之訴既經本院為勝訴
    之判決，就備位之訴部分，即因解除條件成就，無再予審理
    判決之必要，均附為敘明。
肆、訴訟費用負擔之依據：民事訴訟法第78條。
中    華    民    國    97    年    12    月    30    日
                  家事法庭      法  官  劉長宜
以上正本係照原本作成。
如對本判決上訴，須於判決送達後20日內向本院提出上訴書狀（
須附繕本）。
中    華    民    國    97    年    12    月    30    日
                                書記官  董美惠


司法院資訊處製作；財團法人民間司法改革基金會備份。
